臺灣臺中地方法院刑事判決　　　　　　　99年度易字第2527號
公　訴　人　臺灣臺中地方法院檢察署檢察官
被　　　告　張永寶
上列被告因詐欺案件，經檢察官提起公訴（99年度調偵字第177
號），本院判決如下：
    主    文
張永寶犯詐欺取財罪，處有期徒刑陸月，如易科罰金，以新台幣
壹仟元折算壹日。
    犯罪事實
一、張永寶明知其於98年12月19日前之98年12月間某日，在臺中
    市某1不詳處所，向某1不詳年籍之成年人所取得支票帳戶票
    號CKA0000000號、發票日期為民國98年12月31日、面額新臺
    幣（下同）30萬元之支票1紙係屬來路不明，且為無兌現可
    能而俗稱「芭樂票」之支票（系爭支票係林文忠自98年9月
    29日起擔任「富信祥企業有限公司」之人頭負責人，而於98
    年10月15日，配合前往臺中商業銀行軍功分行申辦變更取得
    帳號000000000000號之支票帳戶；林文忠此部分所涉幫助詐
    欺取財部分，業經本院判決有罪在案），竟仍基於為自己不
    法所有之意圖，於98年12月19日，持上開支票1紙至陳明欽
    位於臺中市○○區○○路39號之住處，向陳明欽訛稱其欠款
    急需借款購買材料，可交付上開支票予陳明欽作為其向陳明
    欽借款之擔保等語，致陳明欽因此陷於錯誤，不知上開支票
    係無兌現可能之「芭樂票」，而同意借款並當場交付現金3
    萬元予張永寶。嗣經陳明欽2度提示上開支票，而於99年1月
    4日及6日均遭退票後，再經陳明欽於99年1月9日要求張永寶
    簽立借款切結書後，張永寶即不知去向，亦未還款，陳明欽
    始查悉受騙。
二、案經陳明欽訴由臺灣臺中地方法院檢察署檢察官偵查起訴。
    理    由
一、證據能力部分：按被告以外之人於審判外之陳述，雖不符刑
    事訴訟法第159條之1至第159條之4之規定，而經當事人於審
    判程序同意作為證據，法院審酌該言詞陳述或書面陳述作成
    時之情況，認為適當者，亦得為證據。當事人、代理人或辯
    護人於法院調查證據時，知有第159條第1項不得為證據之情
    形，而未於言詞辯論終結前聲明異議者，視為有前項之同意
    ，刑事訴訟法第159條之5第1項、第2項定有明文。立法意旨
    在於傳聞證據未經當事人之反對詰問予以核實，原則上先予
    排除，惟若當事人已放棄詰問或未聲明異議，基於證據資料
    愈豐富，愈有助於真實發現之理念，且強化言詞辯論主義，
    法院自可承認該傳聞證據例外擁有證據能力。查本件檢察官
    、被告對於同案被告林文忠及告訴人陳明欽等人於偵查中所
    為證述，均表示不爭執（見本院案卷），並未於言詞辯論終
    結前聲明異議，依刑事訴訟法第159條之5第2項之規定，視
    為同意作為證據。次按除法律另有規定外，實施刑事訴訟程
    序之公務員因違背法定程序取得之證據，其有無證據能力之
    認定，應審酌人權保障及公共利益之均衡維護，刑事訴訟法
    第158條之4定有明文；惟本案所引用之富信祥企業有限公司
    登記案卷、系爭支票及其退票理由單等非供述證據，並無證
    據證明係實施刑事訴訟程序之公務員違背法定程序所取得，
    自應認均具有證據能力，合先敘明。
二、訊據被告張永寶固坦承其確曾於上開時、地以其缺錢買材料
    需要3萬元周轉等情向告訴人陳明欽借款，且系爭支票原係
    其所持有者，其後由陳明欽持有後，經陳明欽2度提示而遭
    退票，係屬來路不明而無兌現可能之芭樂票無訛等情不諱；
    然仍矢口否認其有何公訴人所指詐欺取財之犯行，辯稱：其
    不知系爭支票係屬來路不明而無兌現可能之支票，其向陳明
    欽借款時係拿身分證及簽本票抵押，但陳明欽看到系爭支票
    仍要求供作抵押擔保，其雖表示系爭支票非其所有，然陳明
    欽仍將系爭支票取走，其只好同意供作擔保，又其因預先遭
    陳明欽扣款3千元，故實則僅向陳明欽取得借款2萬7千元，
    而系爭支票係某1家住豐原之謝先生之人所有，該名謝先生
    者在水湳雷中街工地擔任臨時工時，方將系爭支票交給其保
    管，其代為系爭支票約10天左右，即因借款而遭告訴人陳明
    欽取走供作擔保，其係在支票遭告訴人拿走之後去問，銀行
    說這張票之帳戶金錢沒有出入，所以這張票一定不能用，其
    才知道系爭支票不能用，有問題云云。然查：
（一）被告張永寶確有於上開時、地以其缺錢買材料需要3萬元
      周轉等情向告訴人陳明欽借款，且系爭支票原係被告張永
      寶所持有者，其後由告訴人陳明欽持有後，經告訴人陳明
      欽提示而遭退票，係屬來路不明而無兌現可能之芭樂票無
      訛等情，業為被告張永寶所是認，且經告訴人陳明欽迭次
      指數甚詳，復據同案被告林文忠供陳系爭支票係屬來路不
      明而無兌現可能之芭樂票等語在卷，並有系爭支票及其退
      票理由單、張永寶書立之切結書及本票影本、法務部票據
      信用資訊連結作業資料及財團法人金融聯合徵信中心資料
      （詳見臺灣臺中地方法院檢察署99年度偵字第1794號卷第
      5頁至第7頁、第10至13頁）、富信祥企業有限公司登記資
      料案卷（詳見富信祥企業有限公司案卷第741383號卷）、
      臺中商業銀行軍功分行99年3月9日中軍功字第0990290004
      1號函送富信祥企業有限公司開戶資料及交易明細表（詳
      見臺灣臺中地方法院檢察署99年度偵字第1794號卷第46至
      81頁）等存卷足參，自堪先認定屬實。
（二）至被告張永寶固以前揭情詞置辯。惟查，首觀諸被告張永
      寶前於偵查中乃陳稱：「（問：你是否告訴他缺錢買材料
      需要3萬元周轉？）是，他拿2萬8千元給我，10幾天後我
      再拿1千元利息給他，隔15、16天將近20天他說還要貼1千
      元利息，本來是12月28日要還，結果沒有還，到1月初才
      貼他1千元利息，在他工作的地點交給他。（問：3萬元還
      是未還？）是。（問：你在借錢當時是否交付1張面額30
      萬元的支票給陳明欽？）是。（問：這張支票是哪裡買來
      的芭樂票？）不是買來的，是包商給我的，他叫劉先生，
      我沒有留他的電話，他在去年11月10幾號，在臺中市○○
      路靠近大坑的路邊交這張支票給我，他是要給我尾款，在
      太平的車籠埔工作，尾款8萬元，他說兌現後再還他多餘
      的錢，那時跟陳明欽借錢，有開本票給他，他說這張支票
      順便給他押，我拿出來時他有看到。（問：你在拿到這張
      支票後，一直到交給陳明欽質押之前，有無將這張票交給
      其他人？）沒有。（問：支票背面陳明雄的背書如何來的
      ？）是拿給我的那個人給我的，我第1次跟他工作，他就
      尾款給我，我知道他是陳先生，我不知道他本名。（問：
      剛剛為何跟檢察官說是劉先生？）我和他做工作的是姓劉
      ，他拿給我的時候我沒有看支票，我拿給陳明欽時才知道
      那包商姓陳。（問：拿票給陳明欽當時你是否跟他說陳明
      雄是你的舅子？）沒有這樣說。…（問：你跟包商怎麼聯
      絡？）他是用電話聯絡，工作的單子有電話，在家裡，回
      去會寄過來。（詳見99年2月23日偵訊筆錄，附於臺灣臺
      中地方法院檢察署99年度偵字第1794號卷第33頁至第36頁
      ）等情在卷；然其後於本院訊問及行準備程序中時則改稱
      ：「（問：是否有拿1張CKA0000000，票額30萬元，發票
      日期為98年12月31日之支票向陳明欽借款3萬元？）有，
      但他有預扣利息3千元，陳明欽說不是要支票，是要抵押
      擔保，說支票會還我，我實際上是拿2萬7千元，過10天後
      ，又向我收2千元利息，是地下錢莊要的。（問：支票如
      何取得？）1個姓謝的人，住在豐原，是謝先生，是他給
      我支票，叫我幫他保管，我請他在工地，在臺中市○○街
      工作，作採光罩，他在雷中街交給我那張支票，他在98年
      12月6日至8日左右給我，他沒有欠我錢，我用1天1千8百
      元請他工作，我有幫他保管支票，他得到口腔癌已經過世
      。（問：支票既然不是你的，為何拿去用？）我有還給他
      ，但是他不在家，我去跟陳明欽借款時有跟謝先生講，他
      說沒關係，陳明欽就搜我身。」（詳見99年11月22日訊問
      筆錄，附於本院案卷第85頁至第86頁）及「這張支票是1
      位謝先生的，住在豐原，他作臨時工的，他在水湳工作，
      他在工地水湳雷中街工地交給我的，我保管了這張支票差
      不多10天左右，我去找那個人，他老婆說他已經過世了。
      我不是要以那個票換錢，我是要以身分證，我以前沒有跟
      被害人借過錢，他說我幾天就還給他，我有開3萬元本票
      給他，他拿2萬7千元給我，說對方要3千元，他有押我的
      身分證，但是本票沒有還給我，後來去和解，他身分證有
      還給我，我想說幾天而已，所以他要我支票也一起給他抵
      押，我也同意，我有說票不是我的，是別人的，是被害人
      搶去，我想說只有幾天，就同意讓他押。第3、4天謝先生
      沒有來工作，我有去找他，他女兒說他住院，這期間我就
      沒有聯絡他，我有跟他老婆說他的支票被人拿走，他老婆
      說他先生的事情，他不知道，我知道謝先生住在哪裡，但
      是地址我不知道，謝先生差不多40幾歲將近50歲人，去年
      去世了。」（詳見本院準備程序筆錄）等情；另於本院審
      理中復辯稱：「我有說票沒有用的，那張票是我不認識的
      ，那張票不是我的票，是跟我工作的1個人，那是我的工
      人，他癌症，他在工地跌倒，票在地上，我拿回去他家裡
      ，他家人不在，我要拿還給他，他人不在，去住院。那個
      工人已經因口腔癌過世了，他家住址我不知道，但我知道
      地方在哪裡，我只知道他姓謝。」等情，已再再可見被告
      張永寶固對於系爭支票乃係於98年12月間某日，在臺中市
      某處向他人取得者等情供認在卷；然對於系爭支票究竟自
      何人、何處及因何而來，又其究向告訴人陳明欽借款取得
      多少金額等情，前後所述顯具極大出入，且與常理及告訴
      人陳明欽所證情節（詳見後述）均相悖，已可見被告張永
      寶所辯上情，核屬矯飾卸責之詞，無足憑信。
（三）甚且，核諸告訴人陳明欽數度證稱：「張永寶在我家附近
      做鐵工，但缺錢買材料，向我借3萬元周轉讓他去買材料
      ，我說我身上沒有這麼多，只有6千元，他拜託我，我就
      去向我的客人借了2萬多元，加上我自己本身的6千元，湊
      齊3萬元給他，他就當場拿出1張30萬元支票，另外又簽了
      1張3萬元本票說要做抵押，但他表示支票不能軋進去，我
      們約定1個禮拜（後改稱5天）還錢，就是24日要還錢，到
      了24日當天，他說因為老闆娘沒有錢給他，他沒有錢可以
      還我，他又說要延3天，時間到了就是27日，我跟他要錢
      ，他還是沒錢，我就要求要把支票軋進去，他也同意，我
      認為他沒有還錢誠意，當時我要求他寫切結書，但他不肯
      寫，要我先去軋票看能不能兌現，到了31日，也就是支票
      上的日期，我去軋票，結果1月4日銀行通知我存款不足退
      票，我就問張永寶，張永寶就說是因為存款不足，要我再
      去軋1次，所以99年1月4日我又要銀行行員幫我再軋1次，
      結果到1月6日行員又通知我因為存款不足又被退票，所以
      到1月9日我就到張永寶工作的工地去找張永寶，要張永寶
      簽切結書，所以他當場簽立切結書給我。1月9日張永寶說
      他工地完工就可以拿到錢，所以我就在工地等工地的老闆
      娘發錢，我有看到老闆娘在現場算錢給張永寶，我就在外
      面等，張永寶走出來，我就跟他要錢，張永寶就說他要去
      買東西吃，要我回店裡等，他會到店裡找我，我就到店裡
      等，等到晚上10時許，期間我都有打電話給他，但他都敷
      衍說要過來，都沒有過來，後來我有去他家找他，但已經
      找不到人，電話也都是叫工人接，所以我認為他騙我。」
      （詳見99年1月13日偵訊筆錄，附於臺灣臺中地方法院檢
      察署99年度偵字第1794號卷第3頁至第4頁）、「（問：本
      案這張30萬支票是由誰在何時交付給你？）98年12月19日
      。張永寶在平德路39號交給我的，是當作抵押，我交3萬
      元現金給他，因為當時他在我平德路後方42巷1戶住家搭
      頂樓加蓋鐵架，我剛好回去雷中街一定要經過42巷，遇到
      他，因為之前有認識，就跟他打招呼，我回去隔了幾天他
      就主動到我戶籍地找我，跟我說他在作鐵架的老闆娘沒有
      錢給他買材料，叫我先給他周轉3萬元讓他買材料，那天
      剛好星期6，我說我也沒有錢可以提領給他，他問我身上
      有多少，問我有無認識的人可以幫他湊，當天我就找了1
      個歐巴桑湊了3萬元給他，他就拿這30萬支票出來給我抵
      押，因為這張票30日到期，他說如果到期會多給我5千元
      ，他還交代我說不能軋進去，他跟我預計借5天等完工會
      還我，後來經過10天都沒有消息，到31日我還打電話給張
      永寶，他沒有接，他又在42巷那邊工作，我有找他，我跟
      他說我要把票軋進去，他就說不然叫軋進去，1月4日銀行
      有通知我這票已經跳票，我就打電話給張永寶，他有接，
      他說票主有跟他說存款不足，叫我再軋1次，我就通知銀
      行再軋1次，又跳票，我心裡就懷疑，1月9日我就直接到
      工地找張永寶，我跟他說這票有問題，你一直拖延，我要
      求他寫1張切結書，所以他就寫了1張切結書給我。（問：
      這張支票背面為何有陳明雄的背書？）他說陳明雄是他舅
      子。」（詳見99年1月26日偵訊筆錄，附於臺灣臺中地方
      法院檢察署99年度偵字第1794號卷第18頁至第19頁）及「
      （問：借3萬元是否拿2萬8千給他？）沒有，是到1月份票
      跳了之後，我才跟他說歐巴桑出資的部分你至少要給他利
      息，我才好給歐巴桑交代，他叫他的工人拿1千元給我，
      當時他避不見面，身份證是他為了要讓我信任他，所以身
      份證才給我押，後來他就聯絡不到人。」（詳見99年2月
      23日偵訊筆錄，附於臺灣臺中地方法院檢察署99年度偵字
      第1794號卷第33頁至第36頁）、「（問：張永寶跟你借款
      時，有無當場開本票給你擔保？）有。（問：你是如何看
      到他口袋還有支票？）是他自己主動拿出來，他說你怕的
      話這張票還可以給你押，我就跟他說你這張票就直接去材
      料行買就好了，他說我現在去材料行的話，票到期多出來
      的錢他不會還我，他說他可以信任我我去過票的話多出來
      的錢我會還給他，他會給我3、5千元報答我，我跟他說不
      用，你做我的屋頂便宜一點就好，他應該先拿支票給我，
      因為我跟他質疑這支票可能會跳票，他才又開1張本票給
      我，他說我不放心的話，他再開1張本票擔保，一方面我
      想說遲早要委託他做鐵皮隔熱，就當作這錢先讓他周轉，
      反正也要付他錢。（問：你拿到支票時，背面有誰的背書
      ？）他說這是客票，他的小舅子陳明雄有背書，我有看到
      他的背書。（問：張永寶拿支票簽本票給你的日子是去年
      12月19日？）是。」（詳見99年4月20日偵訊筆錄，附於
      臺灣臺中地方法院檢察署99年度調偵字第177號卷第9頁至
      第12頁）及「98年12月19日張永寶有到我平德路39號借了
      3萬元。他是在我店後面做1個工程。他說他現在做的工地
      ，老闆不給他現金買材料，沒有材料，無法做工，我本身
      我也想順便請他作鐵工，但是張永寶說老闆娘不給他材料
      費去買材料，他說他有1張票30萬元的票，我說有票，就
      去開票的人先給你一點，他說對方不給他，說我不相信的
      話，他買材料只要3萬元，說30萬元要給我押，我說那你
      的身分證也要給我，他說正本也可以。我們彼此有認識，
      有介紹工作，因為他在我住家那邊作。我有請他寫本票。
      他原本一開始就拿出支票，說是有客人要兌現他30萬元的
      票，我覺得不妥，他說他只是欠3萬元要買材料，他就說
      看我或我客人本身有沒有錢，叫我準備3萬元就好了，我
      說好，要給我1個保障，我請他身分證影印給我，他就很
      大方，說正本給我押也沒有關係，說支票也同時押在我這
      邊，但是我不能提示，說到時候要以3萬元換回那張支票
      。他那時本票寫好了，用30萬元的票再給我押，改稱先拿
      支票給我，叫我去幫他換30萬元，我說不可能，沒有人會
      同意調現，他才說需要3萬元買材料。支票他有要求不要
      提示，我記得是我不願意支票，他叫我去換，我不願意，
      他支票先拿出來，一開始沒有說要簽本票，前幾天就說要
      換30萬元的票，我不要。他本來要以支票來換30萬元，我
      不願意。他交代我支票不能去提示，是說到時候要以3萬
      元還款換回這張支票。他是要博取我的信任，才什麼都押
      給我。（問：你剛才提到你身上只有6千元？）是，其他
      我去借來湊給他的，就是向我的客人湊，那天是禮拜6，
      我沒有辦法查證那張票的來源。（問：借他3萬元有何利
      益？）沒有，我本想我的屋頂重新翻修。（問：張永寶有
      無說支票何來？）他說是作工程的客人給他小舅子的，我
      也不認識。我不知道他小舅子叫什麼名字。（問：張永寶
      支票給你時，說客人給他的小舅子，怎麼會在張永寶身上
      ？）我不知道，是他這麼說。（問：支票後面陳明雄簽名
      為何人？）他說是他小舅子，我沒有問他，是他自己講的
      ，說很穩。（問：在沒有深的交情，他為何突然跑來跟你
      借3萬元？）借款前幾天，就一直講，我說怎麼可能，最
      起碼要抵押房子或抵押物，但他沒有，他常到我女兒那裡
      買東西。（請求提示偵卷第6頁，問：當時為何寫這張切
      結書？）支票跳票了，我才請他寫，我說3萬元不還，要
      以30萬元還，我要到法院告你，他才請人家拿1千元來當
      利息，後來他就失蹤了，後來我沿著名片地址找，根本就
      沒有那個地址。我認識他在那邊作工程，算沒有很深的交
      情，但起碼是認識這個人，他又常來我那裡聊天，我有請
      他到我家裡看修繕的地方，他有說到時候可以幫我作，希
      望可以算我便宜，他說要用30萬元的票調錢，已經講很久
      了，後來重逢才聊到這件事情，我說3萬元先給他解決材
      料問題，再來作我的工程，但怕他空口無憑，所以請他簽
      本票，為了免日後有問題，我要求他給我身分證影印，但
      他很大方給我正本。（問：他向你借3萬元，一共交給你
      多少東西？）身分證正本、支票30萬元、本票3萬元。（
      問：如果沒有支票30萬元，你會否借給他？）不會，我想
      有30萬元支票多一層保障。（問：身分證正本何時還給他
      ？）到了調解委員會時，他才出面，我給我名片我找不到
      ，他的地址在大湖，我是事後才問出來的，我沒有去過苗
      栗找過他，他名片的地址是臺中市軍功6之26號地址，但
      是去問也找不到。名片是本案發生就給我一張，借錢時又
      給我同樣的1張，電話他有接，電話是榮興街130號市內電
      話，有通。約定票到期那天就要還款，但他交代我不能提
      示。沒有還款時，他還在後面工地作，我說為何不還錢，
      他說等他小孩子拿錢過來，也是騙我的，所以我就提示那
      張票，是我自己去提示的，我想要從裡面扣，不是他叫我
      去提示，結果跳票，我跟他說，他說他錢沒有匯入，所以
      他叫我去提示第2次，但是我第2次去提示，還是被退票，
      我一直被他騙。（問：這張支票是他主動拿給你押，還是
      你看到拿走的？）他主動拿給我的，他沒有拿出來，我怎
      麼會知道有這張30萬元的支票。（問：有無強行取走他的
      支票及身分證正本？）沒有。我要的是身分證影本，但他
      自己要給我正本押。」（詳見本院審理筆錄）等語詳實，
      且前後一致，又被告張永寶於本院審理中亦自承臺中市軍
      功6之26號係屬菜園空地，並無該地址等語在卷（詳見本
      院案卷第147頁），並有被告張永寶之名片（附於本院案
      卷第140頁）、載明查無被告張永寶名片上之地址等情之
      本院公務電話紀錄表（附於本院案卷第143頁）、系爭支
      票及其退票理由單等存卷足佐，自益徵被告張永寶所辯上
      情，顯然無據，無可採信，而被告張永寶確有以交付上開
      明知顯無法兌現之支票1紙予告訴人陳明欽供作借款擔保
      等詐術，致告訴人陳明欽因此陷於錯誤，而向告訴人陳銘
      欽詐得上開3萬元款項等情，當堪認無疑。綜上，本案事
      證明確，被告張永寶之犯行，洵堪認定，應依法論科。
三、核被告張永寶所為，係犯刑法第339條第1項之詐欺取財罪。
    爰審酌被告犯罪之動機、智識程度、手段、所詐取之款項非
    微，又案發迄今已近2年仍未與告訴人陳明欽達成和解並賠
    償損失以獲取告訴人之諒解，及其犯罪後仍矯飾犯行而意圖
    卸責，其犯罪後態度不佳等一切情狀，量處如主文所示之刑
    ，並諭知易科罰金之折算標準，以示懲儆。
據上論斷，應依刑事訴訟法第299條第1項前段，刑法第339條第1
項、第41條第1項前段，刑法施行法第1條之1，判決如主文。
中    華    民    國   100    年    8     月    31    日
              刑事第15庭  審判長法  官  劉國賓
                                法  官  柯雅惠
                                法  官  許惠瑜
以上正本證明與原本無異。
如不服本判決應於收受送達後10日內向本院提出上訴書狀，並應
敘述具體理由；其未敘述上訴理由者，應於上訴期間屆滿後20日
內向本院補提理由書（均須按他造當事人之人數附繕本）「切勿
逕送上級法院」。
                                書記官  楊家印
中    華    民    國   100    年    8     月    31    日